【裁判字號】    98,消債抗,234
【裁判日期】    980507
【裁判案由】    聲請更生程序
【裁判全文】
臺灣高雄地方法院民事裁定           98年度消債抗字第234號
抗  告  人  甲○○
上列抗告人因聲請更生程序事件，對於中華民國98年3 月25日本
院98年度消債更字第255號裁定提起抗告，本院裁定如下：
    主  文
抗告駁回。
抗告程序費用新台幣壹仟元由抗告人負擔。
    理  由
一、抗告意旨略以：抗告人於民國95、96年度之平均所得為新台
    幣（下同）105,558 元，惟此數額係加計年終獎金，且年終
    獎金本非按月發放且數額不定，用平均月薪估算抗告人每月
    清償能力似有未洽，且與金融機構成立協商之約定，亦以每
    月給付45,236元而分期清償，是應以抗告人每月實際收入計
    算清償能力，始為合理；又原審認抗告人所提出之互助金、
    福利金部份具有儲蓄性質，惟該部份係抗告人任職公司規定
    必須扣繳部份，是抗告人無從選擇是否繳納該費用；再者，
    抗告人之配偶名下房地，一戶與抗告人自用居住；另一戶係
    子女居住，又抗告人之配偶目前尚無工作，是抗告人必須負
    擔配偶之房屋貸款，及因房地衍生之稅賦，且屬必要。此外
    ，抗告人除按月繳交45,236元外，尚須按月償還未納入協商
    之臺灣土地銀行股份有限公司（下稱土地銀行）信用貸款及
    勞工紓困貸款，每月合計共20,000元，是抗告人每月之收入
    已不足以支應生計。為此，爰聲請廢棄原裁定，改為准許開
    始更生之裁定等語。
二、按債務人不能清償債務或有不能清償之虞，且無擔保或無優
    先權之債務總額未逾1200萬元者，於法院裁定開始清算程序
    或宣告破產前，得向法院聲請更生，消債條例第3 條、第42
    條第1 項分別定有明文。又聲請更生或清算不合程式或不備
    其他要件者，法院應以裁定駁回之，但其情形可以補正者，
    法院應定期間先命補正，復為同條例第8 條所明定。
三、抗告人於95年6 月25日依「中華民國銀行公會會員辦理消費
    金融案件無擔保協商機制」與各該無擔保債權銀行協商成立
    ，簽立協議書，並約定抗告人應自95年7 月起，分80期，不
    計息，於每月10日清償45,236元，惟抗告人於繳納21期後，
    即毀諾未依約還款，並在消債條例施行後，就尚未協商之土
    地銀行之信用貸款致函最大債權銀行土地銀行請求協商，經
    該行以曾參與銀行公會協商機制退件等情，業據其提出債權
    人清冊、財團法人聯合徵信中心當事人查詢個人資料（信用
    報告）回覆書、協議書、無擔保債務還款計畫，及依協商繳
    款之存入憑條影本在卷可憑（見原審卷第5 至7 頁、第16頁
    至30頁、第153 至159 頁），應認真實。故本件應審酌者為
    抗告人是否已陷於不能清償債務或有不能清償之虞。
四、經查：
  (一)依抗告人所提出97年5 月至8 月薪資表（見原審卷第46頁至
    49頁），其5 月至8 月總所得為422,231 元，平均每月所得
    為105,558 元（計算式：422,231 元÷4 ＝105,558 元），
    衡以聲請人自63年起迄今均任職於中國石油化學工業開發股
    份有限公司，且95及96年度所得總額分別為1,248,709 元、
    1,224,410 元，平均月收入為104,059 元及102,034 元，此
    有原告財政部高雄市國稅局95及96年度綜合所得稅各類得資
    料清單可證（見原審卷第34至35頁），可見其工作穩定，且
    收入並無明顯變化之情事，是認抗告人目前平均每月收入應
    至少相當於97年度5 月至8 月之平均月收入105,558 元。又
    抗告人雖辯以：加計年終獎金估算抗告人每月清償能力似有
    未洽云云，惟倘僅片面審酌抗告人某特定月分之收入狀況，
    並無法客觀反應其真實之償債能力，是抗告人此主張並不足
    採。此外，抗告人主張每月需支出本身之必要費用為膳食費
    5,800 元、工會會費660 元、管理費1,850 元、稅賦3,946
    元、勞健保1,952 元、水電費3,066 元、交通費2,000 元、
    日常生活用品1,000 元及醫療2,500 元，此部份因消債條例
    之立法目的，係為使不幸陷入經濟困境之人得以清理債務、
    重建生活，並在清理過程中能保有符合人性尊嚴之最低基本
    生活，而非維持債務人過去慣常之寬裕生活，是並非由聲請
    人任意主張其基本生活費用之數額，否則將造成揮霍無度以
    致清償能力降低，反而易使更生程序無從進行。又本院參酌
    抗告人目前居住於高雄縣，因認應以內政部所公告之97年度
    台灣省低收入戶最低生活費用每人每月為9,829 元為標準，
    計算聲請人本人之必要生活支出始為合理。
  (二)此外，抗告人主張每月尚須支出母親林王春霞及養子林冠樺
    之扶養費用分別為4,000 元、8,000 元，並提出戶籍謄本、
    二人95、96年度財政部高雄市國稅局綜合所得及財產歸屬資
    料清單為憑（見原審卷第131 頁至132 頁、第160 頁至161
    頁、第176 頁至179 頁），惟依上開說明，另參酌林王春霞
    及林冠樺目前分別係居住於臺灣省台南縣、高雄市，故認應
    分別以內政部所公告之97年度台灣省及高雄市低收入戶最低
    生活費用每人每月9,829 元、10,991元為標準，以計算二人
    之每月必要生活費用為合理，而二人之扶養義務人含抗告人
    在內皆各有二人，抗告人又未提出另一名扶養義務人無扶養
    能力之相關證據，故抗告人每月負擔二人之扶養費用應分別
    於4,915 元（元以下四捨五入，以下同）、5,496 元之範圍
    內為可採，是抗告人關於支出王春霞扶養費4,000 之主張應
    屬合理；林冠樺扶養費之主張則在未逾5,496 元之範圍內為
    有據。
  (三)末以，抗告人主張因配偶林蘇秀月目前無收入，故需負擔登
    記於配偶名下之二筆房屋即門牌號碼高雄市○○區○○路55
    0 巷18號8 樓之2 （下稱楠梓區房屋）及高雄縣橋頭鄉○○
    村○○○路139 號（下稱橋頭鄉房屋）之房屋貸款每月分別
    為3,364 元、10,702元，並提出陽信銀行放款資料查詢、國
    泰人壽房屋擔保借款繳息證明，及建物及土地登記謄本（見
    原審卷第51頁至56頁、第133 頁至138 頁）為憑。惟查，抗
    告人係居住於橋頭鄉房屋，又依抗告人提出配偶林蘇秀月之
    95、96年財政部高雄市國稅局綜合所得稅各類所得資料清單
    （見原審卷第162 頁、第180 頁），其給付總額分別僅有78
    ,456 元 、76,021元以觀，是本院認抗告人主張需支出橋頭
    鄉房屋之貸款每月10,702元部分，因係供其居住之所需，尚
    屬可採。至楠梓區房屋貸款部分，雖抗告人主張係供子女居
    住云云，然依抗告人所提出其子女林琳森、林青蓉、林玟君
    之戶籍謄本（見原審卷第240 頁至242 頁），可見目前僅有
    林玟君設籍於該處，是抗告人前開主張已有可議；又抗告人
    之三位子女均業已成年，核無由抗告人為其等支付住所房貸
    之必要，故抗告人關於楠梓區房屋貸款每月3,364 元支出之
    主張，難予採認。
  (四)綜上，依抗告人目前每月收入105,558 元，扣除其個人必要
    生活之支出、扶養費用及房屋貸款後，應尚餘75,700元（計
    算式：105,558 元－9,660 元－4,000 元－5,496 元－10,7
    02元＝75,700元）可資運用，縱再計入抗告人主張土地銀行
    信用貸款及勞工紓困貸款，每月合計共20,000元之支出，亦
    顯並非不能負擔原協商每月應繳45,236元，於此自不得認其
    已有不能償債務或有不能清償之虞之情事。
五、綜上所述，聲請人既有固定收入，且其收入扣除其必要生活
    費用後，並無不能清償債務或不能清償之虞之情事，其聲請
    既不符合消債條例第3 條所定要件，且此要件欠缺又屬無從
    補正，依上揭條文意旨，自應駁回其更生之聲請。原審裁定
    駁回抗告人更生之聲請，依法即無違誤，抗告意旨指摘原裁
    定不當，求予廢棄，為無理由，應予駁回。
六、據上論結，本件抗告為無理由，依消費者債務清理條例第15
    條，民事訴訟法第495 條之1 第1 項、第449 條第1 項、第
    78 條，裁定如主文。
中    華    民    國    98    年    5     月    7     日
                  民事第五庭  審判長法  官  李昭彥
                                    法  官  賴文姍
                                    法  官  鄭凱文
以上正本證明與原本無異。
本裁定不得再抗告。
中    華    民    國    98    年    5     月    7     日
                                    書記官  張家瑜


司法院資訊處製作；財團法人民間司法改革基金會備份。
